台灣高等法院民事判決　九十年度上字第一二五七號
　　上　訴　人　甲○○
　　被上訴　人　中國信託商業銀
　　法定代理人　辜濂松
　　　　　　　　　　　　　　　.
　　訴訟代理人　洪俊銘
右當事人間請求損害賠償事件，上訴人對於中華民國九十年十月十九日臺灣臺北地方
法院九十年度訴字第三一八○號第一審判決提起上訴，本院判決如左：
    主      文
上訴駁回。
第二審訴訟費用由上訴人負擔。
    事      實
甲、上訴人方面：
一、聲明：(一)原判決廢棄。(二)被上訴人應給付上訴人新台幣（下同）一百零一萬四百
    元，及自起訴狀繕本送達翌日起至清償日止，按週年利率百分之五計算之利息。
二、陳述：除與原判決記載相同者外，補稱略以：
  (一)兩造簽定之有價證券擔保借款契約（下稱系爭借款契約）核屬定型化契約，依該
    契約第七條，如認僅質權人即被上訴人有權決定何時行使質權，上訴人無從置喙
    ，顯有違平等互惠原則，即違反消費者保護法第十二條規定。為使兩造均受益，
    應認上訴人亦有權請求依約於民國八十八年五月二十一日系爭借款清償期日，將
    上訴人質押股票拍賣或變賣。
  (二)被上訴人於八十八年十二月二十四日曾以台北一二八支郵局第一三六號存證信函
    略稱上訴人應於函到七日內申辦相關手續，被上訴人再核決是否貸款，或依約清
    償，否則將拍賣上訴人設質之股票等語，然上訴人既未依函申辦，被上訴人應於
    函到期滿，依約拍賣上訴人設質之股票，以作清償，詎被上訴人未依約拍賣，復
    稱上訴人仍正常繳息，迨八十九年十一月十三日系爭質押股票價值跌入谷底時始
    賣出，造成上訴人損失一百零一萬四百元，被上訴人顯有重大過失，應負賠償責
    任。
三、證據：除援用原判決所提之證據外，補提：
    被上訴人通知股東明信片影本、上訴人中國信託商業銀行板橋分行存摺影本、台
    北一二八支郵局第一三六號存證信函影本各乙份為證。
乙、被上訴人方面：
一、聲明：(一)駁回上訴人之上訴及假執行之聲請。(二)如受不利之判決，願供擔保免予
    假執行。
二、陳述：除與原判決記載相同者外，補稱略以：
    上訴人確實繳交遲延利息至八十九年二月二日，被上訴人係經內部開會後決定處
    分股票時間。
三、證據：除援用原判決所提之證據外，補提：
    延期清償申請書影本二件為證。
    理      由
一、上訴人起訴主張：其於八十七年五月十六日、同月十八日，八十八年一月十二日
    ，分別以凱聚證券股票九十張、三十六張及鼎營證券股票五張（下稱系爭質押股
    票），向被上訴人質押辦理貸款計一百一十三萬元，並將上開股票設質轉交予被
    上訴人，系爭借款原於八十八年二月二十一日到期，嗣經延期至八十八年五月二
    十一日，詎被上訴人承辦人莊淑芬未盡控管處理之責，未依約於到期日逕將系爭
    質押股票拍賣或變賣，遲至八十九年十一月十三日股價跌入谷底時，始以五十一
    萬零一百三十六元賣出，致上訴人受有一百零一萬零四百元股票價差之損失，且
    系爭借款契約第七條亦違反消費者保護法規定，爰依民法第一百八十四條第二項
    及第二百二十六條第一項之規定，請求被上訴人賠償上開金額，及自起訴狀繕本
    送達被告翌日起至清償日止之法定遲延利息等語。
二、被上訴人則以：系爭借款清償期屆至時，系爭質押股票之價值仍超過系爭借款契
    約所定之擔保維持率，且上訴人先前曾二度續約，復於存證信函中表示續約之意
    及要求被上訴人不得出賣系爭質押股票，足認上訴人於到期後仍有續約或清償回
    贖之可能，且上訴人於到期日後仍陸續繳交遲延利息，被上訴人自已盡控管之責
    ，嗣伊曾通知上訴人限期清償未果，遂於八十九年十一月十三日將系爭質押股票
    出售以抵充欠款，況質物價格本有波動，拍賣質物復係質權人之權利，上訴人自
    不得依特定日期之價格而為本件主張等語，資為抗辯。
三、上訴人主張兩造間訂有系爭借款契約，其並以系爭股票質押，該借款經聲請延長
    清償期限至八十八年五月二十一日，惟其屆期未能清償，經被上訴人於八十九年
    十一月十三日將系爭質押股票出售，得款五十一萬零一百三十六元等事實，業據
    其提出亞洲證券股份有限公司板橋分行摺證券存摺、延期清償申請書、有價證券
    擔保借款契約等為證，復為被上訴人所不爭，堪信其此部分主張為真正。是本件
    所應審究者，即為被上訴人未於系爭借款約定清償日行使質權，將股票出售，是
    否違反契約義務而給付不能，或有因重大過失違反保護他人法律，致上訴人受有
    股票價值下跌損害？系爭借款契約第七條約定有無違反消費者保護法規定，顯違
    平等互惠原則而無效？
四、經查：
    (一)按質權者，謂因擔保債權，占有由債務人或第三人移交之動產或可讓與之財產
      權，於債權屆清償期未受清償時，得就其賣得價金優先受償之權，此觀民法第
      八百八十四條、第九百條規定規定甚明，故質權核係支配標的物之交換價值，
      以確保債權之清償為目的，與抵押權同屬擔保物權之一種。而依民法第八百九
      十三條第一項之規定，祇謂質權人於債權屆清償期未受清償時，得拍賣質物就
      其賣得價金而受清償，惟拍賣質物與否，係聽質權人之自由，並非謂屆期未受
      清償，即須拍賣質物，或負有拍賣之義務，故質權人逕向債務人請求清償，仍
      非法所不許；縱使質權人於債權已屆清償期，因欲就質物賣得較高之價金而受
      清償，致未即行拍賣，亦不能因嗣後價值低落，即謂其應負何種責任，最高法
      院二十二年上字第二二四九號、二十七年上字第三一○二號、四十七年台上字
      第二二一一號判例可資參照。本件上訴人為擔保其對被告借款之清償，以系爭
      股票向被上訴人設定權利質權，則被上訴人即質權人於債權已屆清償期而未獲
      清償時，揆諸上開說明，其是否行使質權並就質物拍賣受償，自為其權利而非
      義務。
    (二)依系爭借款契約第七條記載：「借款人（即上訴人）債務不履行時，貴行（即
      被上訴人）『得』逕行依約將質押標的物拍賣或變賣，所得價金扣除處分質押
      標的物所生之費用後先抵充違約金及利息再償還借款，對於處分質押標的物之
      時點、方法及價格，借款人聲明絕無異議」等語（見原審卷第十一頁反面），
      可知於債權未獲清償時，是否行使質權僅被上訴人所「得」決定，上訴人並不
      得爭執處分質押標的物之時點、方法及價格，則被上訴人未於八十八年五月二
      十一日清償期，將系爭質押股票賣出，難認有何給付不能或有因重大過失，致
      上訴人受有一百零一萬零四百元股票價差損失，被上訴人辯稱行使質權為其權
      利而非義務，即屬有據。而系爭借款契約第七條之約定，既未違反民法有關權
      利質權之規定，自無何顯違平等互惠原則可言，上訴人主張被上訴人給付不能
      ，有重大過失，且上開約定違反消費者保護法云云，洵不足採。
    (三)上訴人於上開清償期屆至後，於八十八年七月二十九日曾以存證信函通知被上
      訴人「在此股票低檔期，不得出賣質押之股票，否則所受損失由貴行負責賠償
      ，本人會依約按月繼續繳付利息，並請貴行依約履行延長借款事宜」等語，有
      其所提出土城青雲郵局第二九三號存證信函一紙在卷可稽（見原審卷第十五頁
      正反面），其於清償期屆至後，亦陸續償還部分遲延利息，有被上訴人放款歷
      史交易查詢明細附卷可參（見原審卷第三九至四三頁），是被上訴人抗辯系爭
      借款清償期屆至後，上訴人曾有意延期清償，並通知伊不得出售質押股票乙節
      ，核屬非虛。上訴人雖否認於八十八年四月二十一日後有繳交利息情事，惟行
      使質權與否既係被上訴人之權利，已如前述，上訴人縱未繳交遲延利息，被上
      訴人於八十九年十一月十三日出賣系爭質押股票之行為，亦無給付不能或有重
      大過失可言。
    (四)證券交易市場有一定之風險，股價波動變化自非投資人或股票持有人所得探知
      預測，被上訴人為質權人，依法僅得就系爭質押股票行使質權，尚不因占有該
      股票即負有為上訴人利益，代為買賣或操作股票之義務。是被上訴人於八十九
      年十一月十三日出賣系爭股票之價格，雖較如於上開清償期出售時為低，仍難
      謂有何重大過失。參以上訴人既於清償期屆至當時，以時值股價低檔期為由要
      求被上訴人不得出售股票，自不得於事後股價更迷，要求被上訴人賠償依清償
      期當日出售系爭質押股票可得價差，上訴人以清償期系爭質押股票之收盤行情
      ，扣除貸款餘額後所得差額一百零一萬零四百元，主張受有上開損害云云，殊
      非可取。
    (五)至於證人羅慶景、鍾秀香雖到庭證稱於八十八年五月二十一日確曾陪同上訴人
      至被上訴人處找承辦人員莊淑芬，表明無力繼續繳交，莊小姐答應一個星期內
      處理云云（見本院卷第四五頁），然是否行使及於何時行使質權既係被上訴人
      之權利，且股價高低尚非兩造可得預測，實難謂有何最佳處分時機，證人所言
      尚不足據以為上訴人有利之認定。
五、綜上所述，被上訴人於系爭借款清償期屆至後，既得選擇逕將質物拍賣，或逕向
    上訴人請求，依約就質物處分時間及金額，上訴人亦不得爭執，被上訴人主張上
    訴人未依約出售系爭質押股票，致其受有損害，自不足取。從而，上訴人依據民
    法第一百八十四條第二項及第二百二十六條第一項之規定，請求被上訴人給付一
    百零一萬零四百元，及自起訴狀繕本送達被告翌日起至清償日止計算之法定遲延
    利息，洵屬無據。原審為上訴人敗訴之判決，並無不合，上訴意旨指摘原判決不
    當，求予廢棄改判，為無理由，應予駁回。
六、本件事證已臻明確，兩造其餘攻擊、防禦方法經審酌後，認與判決結果不生影響
    ，爰無逐一論述之必要，附此敘明。
七、據上論結，本件上訴為無理由，依民事訴訟法第四百四十九條第一項、第七十八
    條，判決如主文。
中　　　華　　　民　　　國　　九十一　　年　　　三　　　月　　十二　　　日
                              民事第一庭
                          　　　　審判長法  官　洪  仁  嘉
                          　　　　　　　法  官　湯  美  玉
                          　　　　　　　法  官　黃  莉  雲
右正本係照原本作成。
如不服本判決，應於收受送達後二十日內向本院提出上訴書狀，其未表明上訴理由者
，應於提出上訴後二十日內向本院補提理由書狀（均須按他造當事人之人數附繕本）
上訴時應提出委任律師或具有律師資格之人之委任狀；委任有律師資格者，另應附具
律師及格證書及釋明委任人與受任人有民事訴訟法第四百六十六條之一第一項但書或
第二項（詳附註）所定關係之釋明文書影本。
中　　　華　　　民　　　國　　九十一　　年　　　三　　　月　　十二　　　日
                                        書記官　秦  仲  芳
附註：
民事訴訟法第四百六十六條之一（第一項、第二項）：
對於第二審判決上訴，上訴人應委任律師為訴訟代理人。但上訴人或其法定代理人具
有律師資格者，不在此限。
上訴人之配偶、三親等內之血親、二親等內之姻親，或上訴人為法人、中央或地方機
關時，其所屬專任人員具有律師資格並經法院認為適當者，亦得為第三審訴訟代理人
。
